臺灣高等法院刑事判決
109年度金上重訴字第33號
上  訴  人  
即  被  告  黃啟菖


選任辯護人  曾郁榮律師（法扶律師）
上  訴  人  
即  被  告  葉姿紋


選任辯護人  蔡全淩律師（法扶律師）
上  訴  人  
即  被  告  蔡東德


選任辯護人  黃豐欽律師（法扶律師）
上列上訴人即被告等因違反銀行法案件，不服臺灣新北地方法院
108年度金重訴字第10號，中華民國109年3月31日第一審判決（
起訴案號：臺灣新北地方檢察署106年度偵字第35430號），提起
上訴，本院判決如下：
    主  文
原判決關於黃啟菖、葉姿紋、蔡東德部分撤銷。
黃啟菖共同犯銀行法第一百二十五條第一項後段之非法辦理國內
外匯兌業務罪，處有期徒刑肆年。附件C編號2至9、11至16、18
所示之物、犯罪所得新臺幣伍佰貳拾玖萬肆佰伍拾參元，均沒收
；其中未扣案之犯罪所得肆佰零陸萬陸佰伍拾參元，於全部或一
部不能沒收或不宜執行沒收時，追徵其價額。
葉姿紋共同犯銀行法第一百二十五條第一項後段之非法辦理國內
外匯兌業務罪，處有期徒刑貳年。緩刑肆年，緩刑期間付保護管
束，並應：㈠於判決確定後壹年內向公庫支付新臺幣貳拾萬元；㈡
向檢察官指定之政府機關、政府機構、行政法人、社區或其他符
合公益目的之機構或團體提供壹佰捌拾小時之義務勞務。
蔡東德共同犯銀行法第一百二十五條第一項後段之非法辦理國內
外匯兌業務罪，處有期徒刑壹年拾月。已繳回扣案之犯罪所得新
臺幣貳拾壹萬肆仟肆佰玖拾壹元，沒收之。
    事  實
一、黃啟菖（原名黃朝來，綽號「阿來」）、汪堯雄（因病另經
    原審裁定停止審判）均知除法律另有規定者外，非銀行不得
    辦理國內外匯兌業務，竟為牟取臺灣地區與大陸地區間匯兌
    （下稱兩岸地下通匯）匯差之不法利益，共同基於非法辦理
    國內外匯兌業務之犯意聯絡，自民國89年10月間起，由黃啟
    菖提供其開立之彰化商業銀行建成分行帳號00000000000000
    號、華南商業銀行建成分行帳號000000000000號、兆豐國際
    商業銀行大同分行帳號00000000000號、玉山商業銀行建成
    分行帳號0000000000000號、國泰世華商業銀行大同分行帳
    號000000000000號；合作金庫銀行大稻埕分行帳號第000000
    0000000號、0000000000000號、0000000000000號及0000000
    000000號帳戶（以下分別稱黃啟菖之彰化銀行、華南銀行、
    兆豐銀行、玉山銀行、國泰世華銀行、合作金庫銀行大稻埕
    分行帳戶），及由汪堯雄向黃月伶商借如附件A編號1所列之
    帳戶（黃月伶違反銀行法部分已判決確定），作為辦理兩岸
    地下通匯業務之用，葉姿紋則自99年7月26日起（起訴書誤
    認自89年10月間起），基於共同非法辦理國內外匯兌業務之
    犯意聯絡而加入（下游業者蔡東德參與部分為98年8月6日至
    104年12月18日止之事實欄二部分）。嗣汪堯雄於103年4月
    間因腦血管疾病，導致意識不清，生活逐漸無法自理後，黃
    啟菖乃與葉姿紋、下游業者蔡東德承前犯意，續與真實姓名
    年籍不詳綽號「阿平」（即「小楊」）之成年男子，及下游
    業者林嘉進（參與部分為103年7月28日至105年1月20日止之
    原判決事實欄三部分），共同基於非法辦理兩岸地下通匯業
    務之犯意聯絡，以葉姿紋承租位在臺北市○○○路000號0樓之0
    之房屋，作為經營兩岸地下通匯之辦公處所，渠等為規避遭
    查緝，由黃啟菖以曾士豪、洪雪嬌（以上2人均已判決確定
    ）及不知情之林后俊、黃淑美、林淑芬、王一清、陳柏煌、
    林靜怡、劉建隆、呂彥陞、許美娟、吳敏源、羅裕翔（林后
    俊等人均經不起訴處分確定）等人所申辦如附件A編號2至12
    所列之臺灣地區或大陸地區金融機構帳戶及行動電話門號，
    作為辦理匯兌業務及聯繫之用。就辦理人民幣兌換新臺幣部
    分，黃啟菖、汪堯雄、「阿平」（汪堯雄生活無法自理退出
    後，「阿平」加入）與客戶議定匯兌金額及略低於銀行盤價
    之匯率等交易條件，或經下游業者蔡東德、林嘉進告知其等
    受客戶委託欲兌換人民幣及所兌換等值之新臺幣金額後，由
    客戶（含下游業者蔡東德、林嘉進之客戶）自大陸地區將欲
    兌換之人民幣款項以匯款或轉帳方式，匯入包含附件A編號3
    至8所示大陸地區銀行帳戶，再由汪堯雄、「阿平」通知黃
    啟菖，由黃啟菖填寫上開用於辦理兩岸地下通匯業務之臺灣
    地區相關銀行帳戶之提款、匯款或轉帳單據，再指示葉姿紋
    前往銀行提領或轉匯等值之新臺幣款項至客戶（含下游業者
    蔡東德、林嘉進之客戶）指定之臺灣地區銀行帳戶。就新臺
    幣兌換人民幣部分，黃啟菖、汪堯雄、「阿平」與客戶議定
    匯兌金額及略低於銀行盤價之匯率等交易條件後，由黃啟菖
    指示葉姿紋前往客戶指定地點收取現金款項，或由客戶將欲
    兌換之新臺幣款項以匯款或轉帳方式匯入包含黃月伶等人於
    附件A編號1至3所出借之臺灣地區銀行帳戶，再由葉姿紋、
    黃月伶依汪堯雄、黃啟菖指示將款項匯至黃啟菖之彰化銀行
    等帳戶；或經下游業者蔡東德、林嘉進告知其等受客戶委託
    欲兌換之新臺幣及所兌換等值之人民幣金額後，將新臺幣匯
    至汪堯雄、黃啟菖指定之臺灣地區銀行帳戶。續由汪堯雄、
    「阿平」將欲兌換之人民幣款項以匯款或轉帳方式匯入客戶
    （含下游業者蔡東德、林嘉進之客戶）指定之大陸地區銀行
    帳戶。黃啟菖等人以前揭方式接受包含附件B所示客戶（含
    下游蔡東德、林嘉進經手之客戶）等人之委託，自89年10月
    19日起至106年6月28日遭警查獲前止，辦理地下兩岸通匯之
    提款（人民幣兌換新臺幣）總額計新臺幣（以下除另標示者
    ，均同）54億917萬2,490元【即起訴書記載金額54億737萬4
    90元（統計期間89年10月19日起至105年12月22日止），加
    計附件B編號4曾怡華於106年1月4日之匯兌金額180萬2,000
    元】、存款（新臺幣兌換人民幣）金額計54億163萬4,726元
    （統計期間同上），兩岸地下通匯金額合計108億1,080萬7,
    216元；其中「新臺幣兌換人民幣」部分，由黃啟菖從存款
    金額中抽取千分之一作為報酬（人民幣兌換新臺幣之報酬，
    則由「阿平」收取），扣除後述下游業者蔡東德（見事實欄
    二部分）、林嘉進（已判決有罪確定）經手匯兌並收取報酬
    之存款部分（新臺幣兌換人民幣）1億678萬1,451元、440萬
    元，黃啟菖之犯罪所得計為529萬453元【計算式：（54億16
    3萬4,726元-1億678萬1,451元-440萬元）X0.001≒529萬453
    元；小數點後捨去不計）。嗣經法務部調查局彰化縣調查站
    於106年6月28日10時許，在上址租屋處執行搜索，當場扣得
    如附件C所示之物及黃啟菖之犯罪所得62萬9,800元（起訴書
    誤載為62萬5,930元），而悉上情。
二、蔡東德知悉除法律另有規定者外，非銀行不得辦理國內外匯
    兌業務，因知黃啟菖、汪堯雄、「阿平」等人從事兩岸地下
    通匯，以渠等為其上游，共同基於非法辦理國內外匯兌業務
    之犯意聯絡，自98年8月6日起至104年12月18日止，接受包
    含如附件D所示客戶之委託。就辦理新臺幣兌換人民幣部分
    ，指示客戶將欲匯至大陸地區之人民幣換算為等值之新臺幣
    後，匯入其申辦開設之彰化商業銀行溪湖分行帳號00000000
    000000號、台新國際商業銀行文心分行帳號00000000000000
    號、第一商業銀行溪湖分行第00000000000號帳戶（下分別
    稱蔡東德之彰化銀行、台新銀行、第一銀行帳戶）、向不知
    情之父親蔡復朝取得蔡復朝開設之第一商業銀行溪湖分行帳
    號00000000000號帳戶（下稱蔡復朝之第一銀行帳戶）後，
    由蔡東德匯款至黃啟菖、汪堯雄指定之臺灣地區銀行帳戶，
    再由黃啟菖通知汪堯雄、「阿平」將等值之人民幣匯入蔡東
    德指定之大陸地區金融帳戶；就辦理人民幣兌換新臺幣部分
    ，蔡東德指示客戶將欲匯至臺灣地區之新臺幣換算為等值之
    人民幣後，匯入汪堯雄、「阿平」指定之大陸地區金融帳戶
    ，再由黃啟菖指示葉姿紋將等值之新臺幣匯入蔡東德之彰化
    銀行、台新銀行、第一銀行帳戶、蔡復朝之第一銀行帳戶，
    由蔡東德以匯款或提領現金方式交付予客戶。蔡東德以此方
    式接受包含附件D所示客戶等人之委託，自98年8月6日起至1
    04年12月18日止，辦理兩岸地下通匯之提款（人民幣兌換新
    臺幣）總額計1億770萬9,818元；存款（新臺幣兌換人民幣
    ）總額計1億678萬1,451元，兩岸地下通匯金額合計2億1,44
    9萬1,269元（均包含在事實欄一所示匯兌金額內），蔡東德
    從中獲取千分之1之利潤，不法所得共計21萬4,491元（小數
    點後捨去不計；已全數繳交扣案）。
三、案經法務部調查局彰化縣調查站移送臺灣新北地方檢察署檢
    察官偵查起訴。
    理  由
一、證據能力
  ㈠按被告以外之人於審判外之陳述，雖不符刑事訴訟法第159條
    之1至第159條之4等規定，而經當事人於審判程序同意作為
    證據，法院審酌該言詞陳述或書面陳述作成時之情況，認為
    適當者，亦得為證據。當事人、代理人或辯護人於法院調查
    證據時，知有刑事訴訟法第159條第1項不得為證據之情形，
    而未於言詞辯論終結前聲明異議者，視為有前項之同意，刑
    事訴訟法第159條之5定有明文。該條文之立法意旨，在於確
    認當事人對於傳聞證據有處分權，得放棄反對詰問權，同意
    或擬制同意傳聞證據可作為證據，屬於證據傳聞性之解除行
    為，如法院認為適當，不論該傳聞證據是否具備刑事訴訟法
    第159條之1至第159條之4所定情形，均容許作為證據，不以
    未具備刑事訴訟法第159條之1至第159條之4所定情形為前提
    。本判決所引用被告以外之人於審判外之陳述，檢察官、上
    訴人即被告黃啟菖、葉姿紋、蔡東德（以下合稱被告3人）
    及其等辯護人均同意有證據能力，且於言詞辯論終結前亦未
    聲明異議（原審卷一第156、195、226至227、253至293頁；
    本院卷第158至181、295至318頁），並經本院於審判期日依
    法踐行調查證據程序，本院審酌上開證據資料製作時之情況
    ，尚無違法取得及證明力明顯過低之瑕疵，認以之作為證據
    應屬適當，基於尊重當事人對傳聞證據之處分權，認該等傳
    聞證據均具有證據能力。
  ㈡又本判決所引用之非供述證據，均與本件事實具有自然關聯
    性，且核屬書證、物證性質，查無事證足認有違背法定程式
    或經偽造、變造所取得等證據排除之情事，復經本院依刑事
    訴訟法第164條、第165條踐行物證、書證之調查程序，認均
    有證據能力。
二、認定犯罪事實所憑之證據及理由
  ㈠上開事實欄一所載之犯罪事實，業據被告黃啟菖、葉姿紋於
    偵查及審理中均坦承不諱，核與被告蔡東德及同案被告林嘉
    進、黃月伶、曾士豪、洪雪嬌等人之證述情節相符（詳如附
    表編號2至6、附件A編號1至3證據出處欄所示），並有附表
    編號1證據出處欄所列證據附卷可憑及附件C編號2至9、11至
    18所示之物扣案可證。而附件B所示匯大國際貿易有限公司
    等人，分別於附件B所示時間，委託被告黃啟菖、葉姿紋非
    法進行兩岸匯兌，由被告黃啟菖、葉姿紋從中賺取匯差等情
    ，亦有附件B證據出處欄所列證據存卷可參。又黃月伶、曾
    士豪、洪雪嬌分別基於幫助黃啟菖、汪堯雄、葉姿紋及「阿
    平」非法辦理兩岸地下通匯業務之不確定故意，自附件A編
    號1至3所示出借之時間起，將金融帳戶借予黃啟菖、汪堯雄
    、葉姿紋使用，並依黃啟菖、汪堯雄、葉姿紋及「阿平」指
    示，配合自所提供使用之自己之金融帳戶提領或轉帳至黃啟
    菖、汪堯雄、葉姿紋及「阿平」指定之帳戶等情，業據黃月
    伶、曾士豪、洪雪嬌供證不諱，並有附表編號4至6、附件A
    編號1至3證據出處欄所列之證據附卷可查。以上足認被告黃
    啟菖、葉姿紋前揭任意性自白核與事實相符，足以採信。被
    告黃啟菖雖於本院證稱被告葉姿紋係從103年9月間才開始參
    與本案云云（本院卷第293頁），但依卷附台新國際商業銀
    行存取憑證、第一商業銀行存款憑條（第35430號偵查卷【
    下稱偵查卷】一第252至253、259至260頁），被告葉姿紋於
    99年7月26日、同年10月11日、101年9月5日即有參與本案匯
    兌事務之分工事證；又檢察官於論告時認為被告葉姿紋從99
    年間就有協助匯款的事實（本院卷第328頁），被告葉姿紋
    亦坦承其參與本案之行為期間在103年之前就開始，大約就
    是在檢察官提到的90幾年的期間等語（本院卷第329頁），
    爰認被告葉姿紋係自99年7月26日起參與本件犯行。
  ㈡上開事實欄二所載之犯罪事實，業據被告蔡東德於偵查及審
    理中坦承不諱，核與被告黃啟菖之證述情節相符（詳如附表
    編號1證據出處欄所示），並有附表編號2證據出處欄所列證
    據附卷可證。被告蔡東德雖於其「刑事上訴理由狀」、「刑
    事準備狀」中指摘原判決事實欄二關於匯兌金額之認定有誤
    （本院卷第79、195至197頁），但被告蔡東德於原審對起訴
    書記載之匯兌金額表示無意見（原審卷一第207頁），且已
    按比例繳回犯罪所得，嗣於本院準備程序中已表明不再爭執
    上情（本院卷第157頁），並同原審仍為認罪之陳述，應認
    其已自白全部犯罪事實。而附件D所示張炳裕等人，分別於
    附件D所示時間，委託被告蔡東德非法進行兩岸匯兌，由被
    告蔡東德從中賺取匯差等情，亦有附件D證據出處欄所列證
    據存卷可參，足認被告蔡東德前揭任意性自白核與事實相符
    ，堪以採信。
  ㈢銀行法第29條第1項所稱「匯兌業務」，係指行為人不經由現
    金之輸送，而藉與在他地之分支機構或特定人間之資金清算
    ，經常為其客戶辦理異地間款項之收付，以清理客戶與第三
    人間債權債務關係或完成資金轉移之行為。而「國內外匯兌
    」則係謂銀行利用與國內異地或國際間同業相互劃撥款項之
    方式，如電匯、信匯、票匯等，以便利顧客國內異地或國際
    間交付款項之行為，代替現金輸送，了結國際間財政上、金
    融上及商務上所發生之債權債務，收取匯費，並可得無息資
    金運用之一種銀行業務而言。是凡從事異地間寄款、領款之
    行為，無論是否賺有匯差，亦不論於國內或國外為此行為，
    均符合銀行法該條項「匯兌業務」之規定。再資金款項皆得
    為匯兌業務之客體，本無法定貨幣或外國貨幣等之限制，人
    民幣雖非我國所承認之法定貨幣，但卻為中國大陸地區內部
    所定之具流通性貨幣，則人民幣係屬資金、款項，並無疑義
    （最高法院95年度台上字第5910號判決意旨參照）。經查，
    被告3人以略低於銀行盤價之匯率，據以計算新臺幣與人民
    幣兌換之金額，並通知客戶將兌換後之新臺幣或人民幣匯入
    渠等所使用之臺灣地區及大陸地區銀行帳戶，其等以此方式
    為臺灣地區與大陸地區間之款項交付，自屬辦理國內外匯兌
    業務之行為，應受銀行法第29條第1項之規範。
  ㈣被告3人非法辦理匯兌業務於銀行法第125條第1項「因犯罪獲
    取之財物或財產上利益」(修正前「犯罪所得」）之認定如
    下：
  ⒈非銀行而辦理國內外匯兌業務，依照銀行法第125條第1項後
    段規定，其「因犯罪獲取之財物或財產上利益」(修正前「
    犯罪所得」）達1億元以上者，加重其刑責。則行為人所收
    受並須依指示代為匯付受款人之金額，是否應計入其「犯罪
    所得」？因實務見解紛擾不一，最高法院經諮詢專家學者意
    見後，於106年10月17日作成106年度第15次刑事庭會議決議
    ，多數採肯定說，即「行為人所收受包括須匯付受款人之款
    項總額，均屬其犯罪所得」；據此作成之106年度台上字第3
    5號及後續106年度台上字第1871號、108年度台上字第2465
    號等多則判決亦同此旨，已為我國司法實務之一致見解。
  ⒉被告黃啟菖自89年10月間起至106年6月28日遭警查獲前之期
    間非法辦理地下兩岸通匯業務，其中89年10月19日起至105
    年12月22日止辦理地下兩岸通匯之提款（人民幣兌換新臺幣
    ）金額計54億737萬490元、存款（新臺幣兌換人民幣）金額
    計54億163萬4,726元，有黃啟菖等非法辦理兩岸匯兌使用個
    人銀行帳戶提、存總金額彙整表在卷可證（偵查卷四第7頁
    ）；另附件B編號4曾怡華於106年1月4日人民幣兌換新臺幣9
    5萬2,000元、85萬元，業經曾怡華之母由美倫證述在卷（偵
    查卷二第281至285頁），並有一定金額以上通貨交易資料可
    佐（偵查卷二第295頁）。故而本件存款金額合計54億163萬
    4,726元，提款金額加計曾怡華部分合計54億917萬2,490元
    ，匯兌金額合計108億1,080萬7,216元。又被告葉姿紋係自9
    9年7月26日起參與本件地下匯兌直至遭查獲為止，業經認定
    如前，依被告黃啟菖之證述，單就103年9月間起之匯兌金額
    即約有7、8億元（本院卷第293頁），足認被告黃啟菖、葉
    姿紋因本件犯罪獲取之財物或財產上利益均達1億元以上。
　⒊被告蔡東德辦理兩岸地下通匯之提款金額計1億770萬9,818元
    、存款金額計1億678萬1,451元，匯兌金額合計2億1,449萬1
    ,269元，有蔡東德等非法辦理兩岸匯兌使用個人銀行帳戶提
    、存總金額彙整表在卷可證（偵查卷四第9頁），其因本件
    犯罪獲取之財物或財產上利益，亦達1億元以上。
　㈤綜上所述，本案罪證明確，被告3人違反銀行法之犯行均堪認
    定，應依法論科。
三、論罪方面
  ㈠被告3人行為後，銀行法第125條第1項於107年1月31日修正公
    布，並自同年2月2日起施行，原該條第1項後段規定「其犯
    罪所得達新臺幣1億元以上者」，修正規定為「其因犯罪獲
    取之財物或財產上利益達新臺幣1億元以上者」，觀諸此次
    修正立法理由謂以：「㈠104年12月30日修正公布之刑法第38
    條之1第4項所定沒收之『犯罪所得』範圍，包括違法行為所得
    、其變得之物或財產上利益及其孳息，與原第1項後段『犯罪
    所得』依立法說明之範圍包括因犯罪直接取得之財物或財產
    上利益、因犯罪取得之報酬、前述變得之物或財產上利益等
    ，有所不同。㈡查原第1項後段係考量犯罪所得達1億元對金
    融交易秩序之危害較為嚴重而有加重處罰之必要，惟『犯罪
    所得金額達1億元』之要件與行為人主觀之惡性無關，故是否
    具有故意或認識（即預見），並不影響犯罪成立，是以犯罪
    行為所發生之客觀結果，即『犯罪所得』達法律擬制之一定金
    額時，加重處罰，以資懲儆，與前開刑法係因違法行為獲取
    利得不應由任何人坐享之考量有其本質區別。鑑於該項規定
    涉及罪刑之認定，為避免混淆，造成未來司法實務上犯罪認
    定疑義，該『犯罪所得』之範圍宜具體明確。另考量變得之物
    或財產上利益，摻入行為人交易能力、物價變動、經濟景氣
    等因素干擾，將此納入犯罪所得計算，恐有失公允，故宜以
    因犯罪行為時獲致之財物或財產上利益為計，不應因行為人
    交易能力、物價變動、經濟景氣等因素，而有所增減，爰修
    正第1項，以資明確。㈢又『因犯罪取得之報酬』本可為『因犯
    罪獲取之財物或財產上利益』所包含，併此敘明」等語。基
    此，銀行法第125條第1項後段修正後所謂「因犯罪獲取之財
    物或財產上利益」包括「因犯罪直接取得之財物或財產上利
    益、因犯罪取得之報酬」，顯與93年2月4日修法增訂第125
    條第1項後段所指「犯罪所得」包括「因犯罪直接取得之財
    物或財產上利益、因犯罪取得之報酬、前述變得之物或財產
    上利益等」之範圍較為限縮，此項犯罪加重處罰條件既有修
    正，涉及罪刑之認定，自屬犯罪後法律有變更，非僅屬純文
    字修正，且修正後之法律較有利於行為人（最高法院108年
    度台上字第1188號判決意旨參照）。本案被告3人非法辦理
    國內外匯兌業務所獲取之財物或財產上利益均達1億元以上
    ，依前述說明，應適用對被告3人較有利之107年1月31日修
    正公布、同年2月2日施行之銀行法第125條第1項後段規定論
    處。起訴書認行為時即修正前之規定對被告較為有利（見起
    訴書第22、23頁），容有誤會。又銀行法第125條雖另於108
    年4月17日修正公布、同年月19日施行，但本次修正僅係將
    同條第2項「經營『銀行』間資金移轉帳務清算之金融資訊服
    務事業，未經主管機關許可，而擅自營業者，依前項規定處
    罰」，修正為「經營『金融機構』間資金移轉帳務清算之金融
    資訊服務事業，未經主管機關許可，而擅自營業者，依前項
    規定處罰」，與本案涉及之罪名及適用法條無關，附此敘明
    。
  ㈡核被告黃啟菖、葉姿紋就事實欄一所為，被告蔡東德就事實
    欄二所為，均係違反銀行法第29條第1項未經主管機關許可
    經營銀行業務而辦理國內外匯兌業務之規定，應依現行即10
    7年1月31日修正公布、同年2月2日施行之銀行法第125條第1
    項後段規定論處。公訴意旨就被告黃啟菖、葉姿紋部分，雖
    漏未論及附件B編號4曾怡華於106年1月間委託匯兌之金額，
    但此部分與業經起訴之犯行間有後述集合犯之實質上一罪關
    係，應為起訴效力所及，本院併予審理。
  ㈢共犯關係：
　⒈共同正犯間，在合同意思範圍內，各自分擔犯罪行為之一部
    ，相互利用他人之行為，以達其犯罪之目的者，原不必每一
    階段均參與，祇須分擔犯罪行為之一部，即應對於全部所發
    生之結果共同負責。是以共同正犯之行為，應整體觀察，就
    合同犯意內所造成之結果同負罪責，而非僅就自己實行之行
    為負責。被告葉姿紋雖自稱於本案行為期間另有正職，但其
    知悉被告黃啟菖從事非法匯兌（偵查卷四第171、172頁），
    卻屢受其電話交辦而前往銀行存提本件匯兌款項，每星期約
    有2至3次，業經被告葉姿紋、黃啟菖供（證）述在卷（本院
    卷第184、185、288至293頁），被告葉姿紋顯已參與兩岸地
    下通匯構成要件之實行，而有犯意聯絡及行為分擔，自應就
    其參與期間論以共同正犯。
  ⒉被告黃啟菖與汪堯雄、「阿平」等人係被告蔡東德之上游匯
    兌業者，事實欄一所示匯兌金額實已包含事實欄二被告蔡東
    德從事地下匯兌部分，業經被告黃啟菖供述在卷（本院卷第
    183頁），並於調詢中供稱：蔡東德協助我兩岸匯兌業務資
    金調度（偵查卷一第33頁）。又同案被告林嘉進亦係以被告
    黃啟菖、「阿平」等人為其上游，自103年7月28日起至105
    年1月20日止，接受真實姓名、年籍不詳客戶之委託，就辦
    理新臺幣兌換人民幣部分，指示客戶將欲匯至大陸地區之人
    民幣換算為等值之新臺幣後，匯入其申辦開設之新光銀行大
    甲分行帳號0000000000000號帳戶後，由林嘉進匯款至被告
    黃啟菖指定之臺灣地區銀行帳戶，由被告黃啟菖指示「阿平
    」將等值之人民幣匯入林嘉進指定之大陸地區金融帳戶；就
    辦理人民幣兌換新臺幣部分，指示客戶將欲匯至臺灣地區之
    新臺幣換算為等值之人民幣後，匯入「阿平」指定之大陸地
    區金融帳戶，再由被告黃啟菖將等值之新臺幣匯入林嘉進前
    揭新光銀行大甲分行帳號，由林嘉進以匯款或提領現金方式
    交付客戶，以此方式經營兩岸地下通匯，其提款總金額計1,
    350萬3,512元；存款總金額計440萬元，總計1,790萬3,512
    元，從中獲取每次500至1,000元之利潤，不法所得共計14,5
    00元等情，業據林嘉進於偵查及原審中坦承不諱，核與被告
    黃啟菖之證述情節相符，並有附表編號3證據出處欄所列證
    據附卷可證，並經原審判決有罪確定（見原判決事實欄三）
    ，堪認事實欄一所示匯兌金額亦已包含林嘉進從事兩岸地下
    通匯部分。從而，被告黃啟菖、葉姿紋（99年7月26日以後
    ）與汪堯雄（103年4月間以前）、「阿平」（103年9月間以
    後）、被告蔡東德（98年8月6日至104年12月18日止之事實
    欄二）、同案被告林嘉進（103年7月28日至105年1月20日止
    之原判決事實欄三）等人就本件犯行有犯意聯絡及行為分擔
    ，應論以共同正犯。
  ㈣被告3人及其他共犯利用事實欄所述不知情之林后俊等人之銀
    行帳戶或行動電話門號從事本件犯行，均為間接正犯。
　㈤刑事法若干犯罪行為態樣，本質上原具有反覆、延續實行之
    特徵，立法時既予特別歸類，定為犯罪構成要件之行為要素
    ，則行為人基於概括犯意，在密切接近之一定時、地持續實
    行之複次行為，倘依社會通念，於客觀上認為符合一個反覆
    、延續性之行為觀念者，於刑法評價上，即應僅成立一罪，
    學理上所稱「集合犯」之職業性、營業性或收集性等具有重
    複特質之犯罪均屬之，例如經營、從事業務、收集、販賣、
    製造、散布等行為概念者是。查銀行法第29條第1項係以辦
    理國內外匯兌業務為要件，自屬營業犯性質，以同種類之行
    為為目的之集合體或個人，具有多次性、持續性與集合性之
    內涵，核其性質應屬於集合犯中之營業犯類型，為實質上一
    罪。本件被告黃啟菖、葉姿紋於事實欄一所載期間、被告蔡
    東德於事實欄二所載期間，持續實行如事實欄一、二所載非
    法匯兌業務行為，應各論以集合犯之包括一罪。
  ㈥按犯第125條、第125條之2或第125條之3之罪，在偵查中自白
    ，如有犯罪所得並自動繳交全部所得財物者，減輕其刑，原
    銀行法第125條之4第2項前段定有明文。該規定於107年1月3
    1日修正公布（同年2月2日施行）為「犯第125條、第125條
    之2或第125條之3之罪，在偵查中自白，如自動繳交全部犯
    罪所得者，減輕其刑」，亦即將「如有犯罪所得並自動繳交
    全部所得財物者」修正為「如自動繳交全部犯罪所得者」，
    其立法理由略以：原第1項及第2項所定「如有犯罪所得並自
    動繳交全部所得財物」之減輕或免除刑罰規定，無涉構成犯
    罪事實，非屬不法構成要件，性質上為「刑罰裁量規則」。
    基於刑事立法政策一貫性，其「犯罪所得」之範圍，為與刑
    法第38條之1第4項所定沒收之「犯罪所得」範圍一致，以達
    所宣示「任何人都不得保有犯罪所得」之立法目的，爰配合
    刑法沒收新制之犯罪所得範圍酌作文字修正。是修正前銀行
    法第125條之4之「犯罪所得」之內涵與修正後「犯罪所得」
    之範圍應屬相同，難認有行為後法律變更之情形，自應依法
    律適用之一般原則適用裁判時法即修正後銀行法第125條之4
    第2項前段規定。所謂在偵查中自白，係指被告對於自己所
    為具備構成犯罪要件之事實，在偵查中向有偵查犯罪職權之
    公務員坦白陳述而言，對阻卻責任或阻卻違法之事由，有所
    主張或辯解，乃辯護權之行使，仍不失為自白。亦即以所承
    認之全部或主要犯罪事實，在實體法上已合於犯罪構成要件
    之形式為已足，不以自承所犯罪名為必要。至於行為人之行
    為應如何適用法律，係法院就所認定之事實，本於職權如何
    為法律評價之問題（最高法院89年度台上字第4513號、105
    年度台上字第589號判決意旨參照）。又上揭規定之立法意
    旨，係為鼓勵犯罪行為人勇於自白並自動繳出其因參與相關
    犯罪之所得而設。是此所稱之「犯罪所得」，自係指各該犯
    罪行為人自己因參與實行犯罪實際所取得之財物，並不包括
    其他共同正犯之犯罪所得。而若無犯罪所得，因其本無所得
    ，自無應否具備該要件之問題，此時祗要在偵查中自白，即
    應認符合上開減刑寬典之規定。經查：
  ⒈被告黃啟菖（偵查卷一第29頁；偵查卷四第177頁）、蔡東德
    （偵查卷四第227頁）於偵查中均自白犯行，被告葉姿紋於
    偵查中對於所為客觀犯罪事實均坦認在卷（偵查卷四第171
    、172頁），僅對其所為是否構成犯罪有所答辯，依上開判
    決意旨，被告葉姿紋既已對犯罪事實之全部為肯定供述之意
    ，縱其因對銀行法相關規定存有不同法律見解，而未明白供
    承所犯罪名，仍應認被告葉姿紋於偵查中之供述已屬自白。
  ⒉被告黃啟菖坦承：我是收取匯兌金額千分之一為報酬，扣案
    現金為我的犯罪所得等語（偵查卷一第25頁；原審卷一第13
    7頁），而被告黃啟菖之犯罪所得計為529萬453元（見後述
    沒收部分之計算），迄本院言詞辯論終結前，除本案所查扣
    之犯罪所得現金62萬9,800元（偵查卷四第77、84、94、97
    頁）外，僅於偵查中繳回60萬元（起訴書第24頁誤載為40萬
    元），有臺灣新北地方檢察署贓證物收據3紙在卷可查（偵
    查卷五第17頁；偵查卷六第22、68頁）；被告黃啟菖之辯護
    人雖於本院言詞辯論終結前表示黃啟菖可能有能力繳交本院
    最終認定其分受之犯罪所得，屆時請本院考量是否再開辯論
    （本院卷第331頁），嗣經本院於宣判前確認後則表示無法
    籌足應繳交犯罪所得之金額（本院卷第339頁），因其犯罪
    所得未能全數繳回，自無從依銀行法第125條之4第2項前段
    規定減輕其刑。至於被告黃啟菖及辯護人雖於偵查中表示：
    經計算被告黃啟菖之帳戶交易金額為12億8,836萬0051元，
    犯罪所得為128萬8千餘元云云（偵查卷五第19頁）；但被告
    黃啟菖所陳報之上開交易金額，僅計算其彰化銀行、兆豐銀
    行、華南銀行及國泰世華銀行等帳戶於103至106年間之交易
    金額，而漏列同時期被告黃啟菖於玉山銀行、合作金庫銀行
    大稻埕分行之交易金額暨被告黃啟菖於89年10月19日至103
    年間於各銀行之交易金額，計算基礎顯有缺漏，自不足為有
    利於被告黃啟菖之認定，附此說明。
  ⒊被告葉姿紋供稱：黃啟菖是我叔叔，所以他沒有給我任何金
    錢或其他利益等語（偵查卷一第208頁；原審卷一第175頁）
    ，核與被告黃啟菖之證述情節相符（本院卷第288頁）。被
    告黃啟菖雖於本院證稱自己因為常常去葉姿紋位於南京西路
    租屋處打擾，加上葉姿紋幫忙跑腿，所以大概有2年的時間
    是由其支付該處租金，但亦表示這是因為打擾葉姿紋很不好
    意思，所以才有這個心態（本院卷第291、292頁）；而被告
    葉姿紋供稱是因為後來把上開租屋處讓給黃啟菖居住，自己
    搬回迪化街老家，所以租金才由實際居住之黃啟菖支付（本
    院卷第326頁），被告黃啟菖於調詢中亦稱：南京西路處所
    原本是葉姿紋租的，後來給我使用等語（偵查卷一第34頁）
    ，尚難遽認被告黃啟菖所支付之租金即為被告葉姿紋之犯罪
    所得。此外，卷內並無其他證據足認被告葉姿紋於本案有實
    際分受犯罪所得，因其已於偵查中自白，應依銀行法第125
    條之4第2項前段規定減輕其刑。
  ⒋被告蔡東德坦承：我透過黃啟菖辦理兩岸地下匯兌，我是收
    取匯兌金額千分之一為報酬，人民幣換新臺幣也是收千分之
    一等語（偵查卷一第298頁；原審卷一第207、208頁；本院
    卷第326頁）。而被告蔡東德自98年8月6日起至104年12月18
    日止，辦理地下兩岸通匯之提存款總金額總計2億1,449萬1,
    269元，其犯罪所得計為21萬4,491元（計算式214,491,269X
    0.001=214,491，小數點後捨去不計）。被告蔡東德業已全
    數繳回上開犯罪所得，有臺灣新北地方檢察署贓證物收據、
    新北地院贓證物收據、本院贓證物款收據在卷可查（偵查卷
    四第239頁；原審卷一第241、317頁。本院卷一第151頁之贓
    證物款收據11萬4,491元即為原審卷一第241、317頁之加總
    ，再加上偵查卷四第239頁的10萬元，合計21萬4,491元），
    應依銀行法第125條之4第2項前段規定減輕其刑。
　⒌又同案被告林嘉進於106年4月20日即遭法務部調查局彰化調
    查站通知到案說明辦理匯存款原因，並供出資金來源係「小
    蔡」之男子（偵查卷一第319頁），嗣被告黃啟菖於106年6
    月9日主動到案說明，經調查員提示多筆存入或匯出蔡東德
    帳戶之疑似匯兌交易後，被告黃啟菖僅供稱蔡東德是其兩岸
    匯兌業務之客戶（偵查卷一第31頁），被告蔡東德則於106
    年7月13日經以涉嫌人身分約談到案（偵查卷一第293頁），
    可見本案並無因被告蔡東德之偵查中自白而查獲其他正犯或
    共犯之情形，並無銀行法第125條之4第2項後段規定之適用
    ，附此敘明。
  ㈦本案應有刑法第59條規定之適用：
  ⒈按刑法第59條規定，犯罪之情狀顯可憫恕，認科以最低度刑
    仍嫌過重者，得酌量減輕其刑。所謂「犯罪之情狀」顯可憫
    恕，與刑法第57條所稱之審酌「一切情狀」，二者意義雖有
    不同，於裁判酌量減輕其刑時，本應就犯罪一切情狀（包括
    刑法第57條所列舉之10款事項），予以全盤考量，審酌其犯
    罪有無可憫恕之事由，以為判斷。故適用第59條酌量減輕其
    刑時，並不排除第57條所列舉10款事由之審酌。倘就犯罪一
    切情狀全盤考量，認被告犯罪之情狀顯可憫恕，科以最低度
    刑仍嫌過重，即有該規定之適用。而銀行法第125條第1項之
    法定刑為「處3年以上10年以下有期徒刑，得併科新臺幣1千
    萬元以上2億元以下罰金。其因犯罪獲取之財物或財產上利
    益達新臺幣1億元以上者，處7年以上有期徒刑，得併科新臺
    幣2千5百萬元以上5億元以下罰金」，考其立法緣由及立法
    意旨，之所以設較重之法定刑，無非係社會游資氾濫，以驚
    人高利吸收民間游資之投資公司大幅增加，業務發展甚為迅
    速，其規模甚至不亞於地區性合作社及中小企業銀行，投資
    公司以高利向社會不特定之多數人收受款項或吸收資金，給
    予憑證，約定返還本金或高利之行為，不僅造成銀行存款之
    流失，更造成各投資公司於高利率之壓力下，趨於從事炒作
    股票、外匯、房地產等投機性活動，經營風險偏高，一旦經
    濟不景氣或一時週轉不靈，即有釀成金融風暴之可能，且該
    等投資公司並非銀行，既未依法計繳存款準備金，其資金運
    用，亦不在銀行法約束之列，如允許一般投資公司向社會大
    眾收受存款，一旦失敗，甚至惡性倒閉，廣大存款人之利益
    必難獲得確保，並可能造成社會大眾財產上之損失，而衍生
    諸多社會問題，亦損害國家正常之經濟及資金活動，故該條
    重罰之目的在於藉由嚴懲地下投資公司以杜絕銀行法第29條
    所稱之非銀行經營「收受存款」或「受託經理信託資金」。
    至於辦理「國內外匯兌業務」，雖亦同為該條所規範，然非
    銀行辦理國內外匯兌，僅係違反政府匯兌管制之禁令，影響
    正常之金融秩序及政府對於資金之管制，對於一般社會大眾
    之財產並未造成影響。從而「國內外匯兌業務」與「收受存
    款」、「受託經理信託資金」固同列為銀行法第125條所處
    罰之行為，然其不法內涵、侵害法益之範圍及大小均非可等
    同視之。況同為非法辦理國內外匯兌業務之人，其原因動機
    不一，犯罪情節未必盡同，所造成危害社會之程度自屬有異
    ，法律科處此類犯罪，所設之法定最低本刑卻不可謂不重。
    於此情形，倘依其情狀處以較輕之有期徒刑，即足以懲儆，
    並可達防衛社會之目的者，自非不可依客觀之犯行與主觀之
    惡性二者加以考量其情狀，是否有可憫恕之處，適用刑法第
    59條之規定酌量減輕其刑，期使個案裁判之量刑，能斟酌至
    當，符合比例原則。
  ⒉被告3人所犯銀行法第125條第1項後段之法定刑為「7年以上
    有期徒刑，得併科2,500萬元以上5億元以下罰金」，其等非
    法辦理新臺幣與人民幣之匯兌業務，金額非寡，危害金融秩
    序，惟其等從事地下匯兌業務，對於他人之財產並未造成直
    接影響，惡性尚非至為重大，犯後復均坦承犯行，態度尚稱
    良好，是其等犯罪之情狀，客觀上足以引起一般同情而顯可
    憫恕，倘對被告黃啟菖科以法定最低度刑為有期徒刑7年，
    被告葉姿紋、蔡東德依銀行法第125條之4第2項前段減輕其
    刑後之法定最低度刑，仍達有期徒刑3年6月，依其等犯罪情
    節，均嫌過重，爰就被告3人均依刑法第59條規定減輕其刑
    ，被告葉姿紋、蔡東德部分並遞減輕之。
四、不另為無罪諭知部分：
　㈠本件起訴書之犯罪事實記載：黃啟菖、汪堯雄、葉姿紋、蔡
    東德等4人均明知…，共同基於違反上開規定之犯意聯絡，自
    89年10月間起至103年4月間止…，蔡東德則自98年8月間起…
    ；黃啟菖、葉姿紋轉與真實姓名年籍不詳綽號「阿平」之成
    年男子，利用前開金融帳戶，繼續辦理兩岸地下通匯業務，
    由葉姿紋依黃啟菖指示，自103年9月間起…，黃啟菖、葉姿
    紋、汪堯雄及「阿平」利用黃啟菖前開帳戶，以前揭方式辦
    理地下兩岸通匯之提款總金額計54億737萬490元、存款總金
    額計54億163萬4,726元，總計108億900萬5,216元等語（見
    起訴書第2至4頁），足認被告葉姿紋被訴共同犯罪之行為期
    間係自89年10月間起，被告蔡東德則係自98年8月間起參與
    本案。
　㈡公訴意旨雖認被告葉姿紋係自89年10間起即參與本案，惟依
    卷內事證，僅足以認定其自99年7月26日起參與本案，業經
    認定如前，則被告葉姿紋「89年10月間起至99年7月25日」
    該段期間之被訴犯行，即屬不能證明，本應諭知無罪；但公
    訴意旨認此部分與本院就被告葉姿紋論罪部分間具有集合犯
    之實質上一罪關係，爰不另為無罪之諭知。
五、撤銷改判之理由：
　㈠原審因予論罪科刑，固非無見，惟查：
　⒈被告葉姿紋係自99年7月26日起參與本件犯行，原判決依起訴
    書之記載，誤認被告葉姿紋自89年10間起即參與本案，顯有
    未合。
　⒉被告蔡東德就事實欄二部分係以被告黃啟菖、汪堯雄、「阿
    平」等人為其上游而共同非法辦理匯兌業務，原判決漏未論
    以共同正犯，自有未當。
　⒊被告3人就上開犯行均有前述情輕法重、顯可憫恕之情形，應
    適用刑法第59條規定酌予減輕其刑，原判決於此，亦有未洽
    。
　⒋被告黃啟菖與「阿平」等人從事兩岸地下通匯，人民幣兌換
    新臺幣部分係由「阿平」收取酬勞，被告黃啟菖僅就新臺幣
    兌換人民幣部分抽取酬勞，彼此互不拆帳（見後述說明）；
    又被告蔡東德、同案被告林嘉進均有向其各自經手客戶收取
    辦理匯兌之酬勞，而被告黃啟菖、葉姿紋與汪堯雄、「阿平
    」等人係被告蔡東德、同案被告林嘉進之上游匯兌業者，本
    於同業合作，被告黃啟菖並未另向蔡東德、林嘉進收取酬勞
    或要求拆帳，則被告黃啟菖於本案行為期間依匯兌之存款總
    額（新臺幣兌換人民幣）所計算之酬勞，自應扣除蔡東德、
    林嘉進各自經手匯兌之存款（新臺幣兌換人民幣）金額後再
    予計算，且不應計入提款部分（人民幣兌換新臺幣）。原判
    決未察及此，關於被告黃啟菖犯罪所得之認定，亦有違誤。
　㈡被告3人上訴主張本案應有刑法第59條規定之適用，為有理由
    ；原判決關於被告3人部分復有前述其他可議之處，自應由
    本院撤銷改判。
六、爰審酌被告3人無視政府對於匯兌管制之禁令，長期非法辦
    理臺灣地區與大陸地區間匯兌業務，危害國家金融政策之推
    行及妨害我國金融匯款之交易秩序，惟對於一般社會大眾之
    財產尚未直接造成影響，惡性難謂重大；被告3人犯後均坦
    承犯行，對於偵查卷附由法務部調查局人員整理統計之提存
    款總金額彙整表所示匯兌金額並未濫行爭執（被告蔡東德雖
    於本院一度對於匯兌總金額有所質疑，但隨即表示無意見，
    且仍為認罪之陳述），有效節省訴訟資源，被告黃啟菖繳回
    部分犯罪所得，被告蔡東德繳回全部犯罪所得，犯後態度尚
    稱良好；兼衡其等品行、智識程度、犯罪動機、方法、目的
    、手段、非法辦理匯兌收付之總額、各自獲利（被告葉姿紋
    並無犯罪所得）、共犯結構之分工及參與程度、家庭生活狀
    況（本院卷第185、327頁）等一切情狀，就被告3人分別量
    處如主文第2至4項所示之刑。
七、緩刑宣告：
　㈠被告葉姿紋未曾因故意犯罪受有期徒刑以上刑之宣告，有本
    院被告前案紀錄表附卷可參，其因一時失慮，致罹刑章，犯
    後已坦承犯行，本院認其經此偵、審程序及罪刑之宣告後，
    當能知所警惕，對其宣告之刑，以暫不執行為適當，爰依刑
    法第74條第1項第1款宣告緩刑4年，以啟自新。又被告葉姿
    紋無視政府對於匯兌管制之禁令，非法辦理新臺幣與人民幣
    匯兌業務，影響金融秩序及政府對於資金之管制，爰依刑法
    第74條第2項第4款，命其應於本判決確定後1年內，向公庫
    支付新臺幣20萬元（此部分得為民事強制執行名義），以達
    嚇阻犯罪之一般預防效果及遏止再犯之特別預防效果。再參
    酌被告葉姿紋法治觀念顯有不足，爰依刑法第74條第2項第5
    款規定，命向檢察官指定之政府機關、政府機構、行政法人
    、社區或其他符合公益目的之機構或團體，提供180小時之
    義務勞務，併依刑法第93條第1項第2款，諭知於緩刑期間付
    保護管束。倘其違反上開負擔情節重大，依同法第75條之1
    第1項第4款規定，檢察官仍得聲請撤銷前開緩刑之宣告，附
    此指明。
  ㈡又刑法第74條第1項規定受2年以下有期徒刑、拘役或罰金之
    宣告，認以暫不執行為適當者，得宣告緩刑者，以未曾因故
    意犯罪受有期徒刑以上刑之宣告，或前因故意犯罪受有期徒
    刑以上刑之宣告，執行完畢或赦免後5年內，未曾因故意犯
    罪受有期徒刑以上刑之宣告為條件。所稱「受有期徒刑以上
    刑之宣告」，係指宣告其刑之裁判確定而言。因此，宣告刑
    已逾有期徒刑2年，或在判決前已受有期徒刑以上刑之宣告
    確定，且執行完畢或赦免未逾5年者，即不合於緩刑條件，
    至被告犯罪時間之或前或後，均在所不問。本院對被告黃啟
    菖所宣告之刑已逾有期徒刑2年，而被告蔡東德前於107年間
    因酒駕案件遭判處有期徒刑3月，該判決於107年6月20日確
    定，同年7月25日易科罰金執行完畢（於本案不成立累犯）
    ，有本院被告前案紀錄表可佐（本院卷第114頁），其2人均
    不符合前述宣告緩刑之法定要件，併此敘明。
八、沒收方面
  ㈠刑法、刑法施行法相關沒收條文（下稱刑法沒收新制）已於1
    04年12月30日、105年6月22日修正公布，並於105年7月1日
    生效。依修正後之刑法第2條第2項「沒收、非拘束人身自由
    之保安處分適用裁判時之法律」、刑法施行法第10條之3第2
    項「105年7月1日前施行之其他法律關於沒收、追徵、追繳
    、抵償之規定，不再適用」等規定，沒收應直接適用裁判時
    之法律，且相關特別法關於沒收及其替代手段等規定，均應
    於刑法沒收新制生效施行即105年7月1日後，即不再適用。
    至於刑法沒收新制生效施行後，倘其他法律針對沒收另有特
    別規定，依刑法第11條「特別法優於普通法」之原則，自應
    優先適用該特別法之規定；但該新修正之特別法所未規定之
    沒收部分，仍應回歸適用刑法沒收新制之相關規定。本案被
    告蔡東德行為後，刑法沒收新制已生效施行，本應依前揭說
    明，逕行適用沒收新制相關規定（被告黃啟菖、葉姿紋之行
    為期間已跨越至刑法沒收新制施行後）；但銀行法第136條
    之1嗣於107年1月31日修正為：「犯本法之罪，犯罪所得屬
    犯罪行為人或其以外之自然人、法人或非法人團體因刑法第
    38條之1第2項所列情形取得者，除應發還被害人或得請求損
    害賠償之人外，沒收之」，並於同年2月2日施行。上揭修正
    後銀行法第136條之1規定，既在刑法沒收新制生效之後始修
    正施行，依前述說明，本案違反銀行法案件之沒收，自應優
    先適用修正後即現行銀行法第136條之1規定；該新修正規定
    未予規範之沒收部分（例如：犯罪所得範圍之估算、追徵）
    ，則仍回歸適用刑法沒收新制之相關規定。
  ㈡又銀行法第125條第1項後段之「犯罪所得（修正前）」或「
    因犯罪獲取之財物或財產上利益（修正後）」，屬於加重處
    罰之構成要件；同法第136條之1之「因犯罪所得財物或財產
    上利益（修正前）」或「犯罪所得（修正後）」，則為不法
    利得之沒收範圍。彼此立法目的既不相同，解釋上自無須一
    致，應依具體個案之犯罪類型（非法吸金或辦理匯兌）、不
    法利得有無實際支配，而為正確適用。銀行法所稱之匯兌業
    務，係指受客戶之委託而不經由現金之輸送，藉由與在他地
    之機構或特定人間之資金結算，經常為其客戶辦理異地間款
    項之收付，以清理客戶與第三人間債權債務關係或完成資金
    轉移之業務。其性質著重於提供匯款人與受款人間異地支付
    款項需求之資金往來服務，具支付工具功能。依商業實務運
    作，雙方給付匯兌款項為雙務契約，多於同時或短期內履行
    給付匯兌款項之義務。非法辦理國內外匯兌業務之犯罪模式
    ，通常是由行為人以提供較銀行牌價優惠之匯率對外招攬客
    戶，利用匯款、收款兩端之銀行帳戶，直接進行不同貨幣之
    匯率結算，行為人則從中賺取匯率差額、管理費、手續費或
    其他名目之報酬。於此情形下，匯款人僅藉由匯兌業者於異
    地進行付款，匯兌業者經手之款項，僅有短暫支配之事實，
    不論多寡，均經由一收一付而結清，匯款人並無將該匯款交
    付匯兌業者從事資本利得或財務操作以投資獲利之意，除非
    匯兌業者陷於支付不能而無法履約，其通常並未取得該匯付
    款項之事實上處分權，遑論經由一收一付結清後，該匯付款
    項之實際支配者係約定匯付之第三人，更見匯兌業者並未取
    得該匯付款項之事實上處分地位。從而，匯兌業者所收取之
    匯付款項，應非銀行法第136條之1所稱應沒收之「犯罪所得
    」，此處所稱「犯罪所得」係指匯兌業者實際收取之匯率差
    額、管理費、手續費或其他名目之報酬等不法利得。準此，
    銀行法第125條第1項後段之「犯罪所得（修正前）」或「因
    犯罪獲取之財物或財產上利益（修正後）」，屬於加重處罰
    之構成要件；同法第136條之1之「因犯罪所得財物或財產上
    利益（修正前）」或「犯罪所得（修正後）」，則為不法利
    得之沒收範圍。彼此立法目的不相同，解釋上，其範圍當亦
    有別。至就非法經營匯兌業者所經手之款項而言，雖應計算
    於銀行法第125條第1項之「因犯罪獲取之財物或財產上利益
    」內，惟非在同法第136條之1所稱應沒收之「犯罪所得」之
    列（最高法院108年度台上字第2465號判決意旨參照）。
　㈢二人以上共同犯罪，關於犯罪所得之沒收、追徵，倘個別成
    員並無犯罪所得，且與其他成員對於所得亦無事實上之共同
    處分權時，同無「利得」可資剝奪，特別在集團性或重大經
    濟、貪污犯罪，不法利得龐大，一概採取絕對連帶沒收、追
    徵，對未受利得之共同正犯顯失公平。有關共同正犯犯罪所
    得之沒收、追徵，我國實務舊見雖採共犯連帶說，晚近新見
    已經改為採沒收或追徵，應就各人所分得者為之。其中所謂
    各人「所分得」者，係指各人「對犯罪所得有事實上之處分
    權限」而言，故法院應視具體個案之實際情形而為認定，具
    體以言，倘若共同正犯各成員內部間，對於不法利得分配明
    確時，應依各人實際分配之所得，予以宣告沒收。
  ㈣被告黃啟菖於調詢中供稱：我每週跟「小楊」結算一次，「
    小楊」給我當週匯出入總額千分之一的費用作為報酬；「阿
    平」就是「小楊」，負責大陸地區匯兌業務（偵查卷一第25
    、108頁）；另於原審供稱：我每個月都會「小楊」對帳，
    大約有千分之一獲利等語（原審卷一第137、138頁），故而
    起訴書與原判決均以「匯兌總額」千分之一計算被告黃啟菖
    之犯罪所得。但此部分除被告黃啟菖個人之供述外，別無其
    他補強證據，且僅涉及被告黃啟菖與「阿平」自103年9月間
    起至為警查獲止之該段期間拆帳方式，無從推認在此之前（
    89年10月至103年8月，共犯為汪堯雄）的利益分配比例。本
    院考量本案兩岸地下通匯期間長達10餘年，被告黃啟菖之合
    作對象不同，共犯汪堯雄、「阿平」等人均未能到庭陳述案
    情，犯罪所得沒收及追徵之範圍與價額，認定顯有困難，爰
    綜合卷內相關證據資料，合理估算犯罪所得如下：
　⒈臺灣與中國大陸地區之兩岸地下匯兌業者，其資金交割方式
    通常是由在臺灣之業者未經現金之輸送，藉由在大陸地區負
    責之合作對象，訂出新臺幣兌換人民幣之匯率後，將有需求
    之臺商或個人資金，先在臺灣匯入相當數額之新臺幣，再在
    大陸地區領取等值人民幣；或先在大陸地區匯入相當數額之
    人民幣，再在臺灣領取等值新臺幣等方式，經常性地為不特
    定之客戶完成資金之移轉，而具有將款項由甲地匯往乙地之
    匯兌功能，業者通常從中賺取匯率差額、管理費、手續費或
    其他名目之報酬等。由於地下匯兌業者在受理客戶委託之匯
    付業務時，通常未經現金之輸送（沒有實際匯出或匯入之資
    金流動），而是異地之合作業者間，各自以對沖作帳方式進
    行資金清算（匯出與匯入之款項如果無法各自完全抵銷，通
    常會經由交通攜帶或走私現金、甚或經由通匯銀行匯款等資
    金調度方式，藉此完成資金清算以平衡彼此帳目）。從而，
    新臺幣兌換人民幣部分，通常由臺灣業者收取報酬，人民幣
    兌換新臺幣部分，則由大陸地區業者收取報酬，此為兩岸地
    下匯兌實務所常見之情形。
　⒉被告黃啟菖自89年10月間起至106年6月28日遭查獲前之期間
    非法辦理國內外匯兌業務，存款金額（新臺幣兌換人民幣）
    合計54億163萬4,726元，提款金額（人民幣兌換新臺幣）合
    計54億917萬2,490元，其中新臺幣兌換人民幣部分，由被告
    黃啟菖從「存款」金額中扣取千分之一作為報酬，人民幣兌
    換新臺幣之報酬，則由負責人民幣兌換新臺幣之共犯（如「
    阿平」）收取，被告黃啟菖並未向下游同業蔡東德、林嘉進
    經手匯兌部分收取報酬或拆帳等情，業經被告黃啟菖、蔡東
    德供述在卷（本院卷第182、183、325、326頁；偵查卷一第
    298頁），依前述說明，尚未悖於常情，此與被告蔡東德自
    行處理兩岸匯兌客戶，就新臺幣兌換人民幣、人民幣兌換新
    臺幣部分均抽取報酬之情形，亦有不同。從而，被告黃啟菖
    從新臺幣兌換人民幣之存款金額中扣取千分之一作為報酬，
    應扣除下游業者蔡東德、林嘉進經手匯兌並收取報酬之存款
    部分（新臺幣兌換人民幣）1億678萬1,451元、440萬元，則
    被告黃啟菖之犯罪所得計為529萬453元【計算式：（54億16
    3萬4,726元-1億678萬1,451元-440萬元）X0.001≒529萬453
    元；小數點後捨去不計）。而從事非法匯兌業務，除另涉及
    詐欺犯罪外，通常並不會有被害人，被告黃啟菖就本案受託
    匯付金額均有依約辦理，迄無任何被害人或得請求損害賠償
    之人主張於本案受有任何損害，並無銀行法第136條之1不應
    沒收之除外情形，即無應發還被害人或得請求損害賠償之人
    之情形，爰依銀行法第136條之1規定，就被告黃啟菖之犯罪
    所得529萬453元宣告沒收；因其已查扣及自動繳回之犯罪所
    得計有122萬9,800元（查扣現金62萬9,800元+已繳回60萬元
    ），其餘未扣案之犯罪所得406萬653元（529萬453元-122萬
    9,800元），應依刑法第38條之1第3項規定諭知於全部或一
    部不能沒收或不宜執行沒收時，追徵其價額。
　㈤被告蔡東德已將其犯罪所得21萬4,491元全數繳交，業如前述
    ，依現存卷證資料，亦無應發還被害人或得請求損害賠償之
    人之情形，自應依銀行法第136條之1諭知沒收，且因該犯罪
    所得既業經全數繳交國庫，並無不能執行之問題，自無庸再
    為追徵之諭知。
　㈥扣案如附件C編號2至9、11至16、18所示之物，均為被告黃啟
    菖所有供本案犯罪所用之物，業據其於偵查及審理中供述在
    卷（偵查卷一第34至35頁；原審卷一第138頁），爰依刑法
    第38條第2項前段宣告沒收。至於附件C編號1、10所示之物
    ，並無證據證明與本案違反銀行法犯行相關，復非屬違禁物
    ，爰不予宣告沒收。　　
據上論斷，應依刑事訴訟法第369條第1項前段、第364條、第299
條第1項前段，判決如主文。
本案經臺灣新北地方檢察署檢察官李巧菱提起公訴，臺灣高等檢
察署檢察官許仲瑩、張書華到庭執行職務。
中　　華　　民　　國　　109 　年　　11　　月　　10　　日
              　  刑事第十庭審判長法　官　林婷立
　　　　　　　　　　　　　　　　　法　官  劉元斐
　　　　　　　　　　　　　　　　　法　官  楊皓清
以上正本證明與原本無異。
如不服本判決，應於收受送達後20日內向本院提出上訴書狀，其
未敘述上訴之理由者並得於提起上訴後20日內向本院補提理由書
（均須按他造當事人之人數附繕本）「切勿逕送上級法院」。
                                  書記官  李文傑
中　　華　　民　　國　　109 　年　　11　　月　　10　　日
附錄本案論罪科刑法條全文：　　　　　　　　　　　　　　　
銀行法第29條
除法律另有規定者外，非銀行不得經營收受存款、受託經理信託
資金、公眾財產或辦理國內外匯兌業務。
違反前項規定者，由主管機關或目的事業主管機關會同司法警察
機關取締，並移送法辦；如屬法人組織，其負責人對有關債務，
應負連帶清償責任。
執行前項任務時，得依法搜索扣押被取締者之會計帳簿及文件，
並得拆除其標誌等設施或為其他必要之處置。
銀行法第125條
違反第29條第1項規定者，處3年以上10年以下有期徒刑，得併科
新臺幣1千萬元以上2億元以下罰金。其因犯罪獲取之財物或財產
上利益達新臺幣一億元以上者，處7年以上有期徒刑，得併科新
臺幣2千5百萬元以上5億元以下罰金。
經營金融機構間資金移轉帳務清算之金融資訊服務事業，未經主
管機關許可，而擅自營業者，依前項規定處罰。
法人犯前二項之罪者，處罰其行為負責人。